【裁判字號】    98,台上,2175
【裁判日期】    981119
【裁判案由】    請求侵權行為損害賠償
【裁判全文】
最高法院民事判決            九十八年度台上字第二一七五號
上  訴  人  甲○○
訴訟代理人  林鳳秋律師
上  訴  人  國立台灣大學醫學院附設醫院
法定代理人  丙○○
訴訟代理人  古清華律師
被 上訴 人  乙○○
上列當事人間請求侵權行為損害賠償事件，上訴人對於中華民國
九十七年十月十四日台灣高等法院第二審判決（九十六年度醫上
字第五號），各自提起上訴，本院判決如下：
    主  文
原判決除假執行部分外廢棄，發回台灣高等法院。
    理  由
本件原審將第一審所為命被上訴人乙○○（下稱乙○○）給付部
分及駁回上訴人甲○○（下稱甲○○）請求上訴人國立台灣大學
醫學院附設醫院（下稱台大醫院）給付新台幣（下同）四十七萬
二千三百七十九元本息之訴部分廢棄，改判駁回甲○○對乙○○
上開部分之訴及命台大醫院再給付甲○○四十七萬二千三百七十
九元本息，並駁回甲○○其餘上訴及台大醫院之上訴。無非以：
甲○○於民國八十九年五月二十九日至台大醫院進行右眼斜視矯
正手術（下稱系爭手術），於當日下午十七時五十二分由住院醫
師黃振宇以眼球後麻醉藥注射方式進行麻醉（下稱系爭麻醉），
之後由乙○○進行右眼內直肌截短及右眼外直肌回縮手術，於當
日十八時二十四分結束，甲○○於同月三十日上午十時換藥出院
，甲○○於同年六月七日回門診複診，主訴右眼視力模糊，乙○
○檢查發覺其右眼視力由原先之一．○降至辨指數三○公分，於
同年六月八日進行眼底攝影檢查，同年月九日進行眼底即視野檢
查，診斷疑似右眼神經受損，乙○○於同年六月二十日甲○○回
診時安排住院進行高單位維他命Ｂ１２群及改善血管血流藥物治
療，已無法挽救甲○○右眼視力喪失之結果等情，為兩造所不爭
。茲甲○○主張：伊因乙○○醫療過失右眼術後視力喪失，乙○
○、台大醫院應負侵權行為損害賠償責任，台大醫院並應負民法
第二百二十七條、第二百二十七條之一債務不履行損害賠償責任
云云，乙○○、台大醫院則否認之，兩造情詞各執。經查乙○○
於甲○○自訴其業務過失傷害刑事案件（下稱刑事案件）中，對
是否告知以眼球後麻醉藥注射方式進行麻醉即可能引起之併發症
乙節，表示僅告以任何種麻醉均有其風險，未詳盡陳述，然甲○
○之父張雲台既已於載有麻醉可能引起之併發症包括短期或長期
之神經病變之麻醉同意書上簽名同意，應認其已知悉其所載內容
，乙○○當時應已盡其相當注意告知之義務。且甲○○於八十八
年二月四日在長庚醫院進行左眼斜視矯正手術亦採局部眼球後麻
醉藥注射方式，足認甲○○對系爭麻醉方式極可能引致之風險，
較諸一般人更為了解，難認乙○○對此有何違反其注意義務情事
。且乙○○就系爭手術採用之系爭麻醉方式，經行政院衛生署醫
事審議委員會（下稱醫審會）鑑定，認為係目前眼科最普遍之麻
醉方式，並無不當；因而造成視力減損之可能性亦甚微，甲○○
視力受損之結果，與麻醉針之注射間僅可能有因果關係，惟並非
必然發生，應僅係偶然發生之事實。無從認定系爭手術採系爭麻
醉方式，與甲○○視力受損之結果，有相當因果關係。其次住院
醫師黃振宇已有三年經驗，並曾擔任多次類似手術之術前麻醉工
作，此部分鑑定意見亦表示符合醫療常規，並無不當之處，乙○
○將系爭麻醉工作交黃振宇執行，無何違背注意義務之可言。另
依一般之作業程序，病患術後告知視力模糊時，值班護士至少會
將此一反應記錄於護理紀錄上請醫師處理，醫師則會於病歷上記
載檢查及處理情況，出院前護理人員及醫師亦會再次確認病患有
無不適情形，以為其得否出院之依據。卷附台大醫院病歷影本中
關於護士製作之護理紀錄部分、病歷表、出院病歷摘要均無異樣
狀況之記載，甲○○是否於當時向醫師或護理人員反應其視力模
糊之情形，除甲○○、其父張雲台外，別無證據可資證明，則乙
○○循例作一般性檢查後准其出院，難認有違失。而乙○○於甲
○○八十九年六月七日回診時告以其視力模糊，隨即安排眼底攝
影及視野檢查，於確定視神經病變後，於同月二十日再度回診時
，安排住院以高劑量維他命及改善血管血流方式治療，醫審會並
認定乙○○在處理上並無不當之處，符合一般醫療常規之注意義
務，難謂有過失。而乙○○於八十九年六月七日經告知視力模糊
時，縱使即刻安排住院接受檢查及治療，亦早已經過治療之黃金
時間，因此雖未即刻安排住院治療，第二次鑑定意見並表示甲○
○之病情即使於換藥時予以正確診斷，恐也無法挽救其視力，亦
即難認甲○○回診時乙○○未立即為急救措施，係導致喪失其視
力之原因，二者間無相當因果關係。乙○○被自訴過失傷害亦經
刑事法院判決諭知無罪確定在案，則甲○○依侵權行為法則請求
乙○○、台大醫院負連帶賠償責任，不應准許。惟本件甲○○除
依侵權行為法則外，併依不完全給付之債務不履行法律關係，請
求台大醫院賠償，因債權人關於債之履行而受損害，債務人主張
損害之發生為不可歸責於債務人之事由所致者，應由其負舉證責
任，如未能舉證證明，即不能免責。查甲○○係因右眼斜視至台
大醫院診治而成立醫療契約，為受有報酬之勞務契約，性質屬有
償之委任關係，依民法第五百三十五條規定，台大醫院應負善良
管理人之注意義務，應依當時醫療水準對甲○○履行診斷或醫療
義務。倘為其履行輔助人之醫師或其他醫療人員於從事診療未具
當時醫療水準，或欠缺善良管理人注意而誤診或未為適當之治療
，致甲○○受有傷害時，即應負債務不履行責任，甲○○於九十
五年九月十五日已經台北榮民總醫院診斷右眼視力眼前二十公分
可辨指數，足認已達右眼視力喪失之程度，而醫審會第一次鑑定
其依據八十九年六月十九日之病歷記載顯示視神經受到傷害，其
可能原因包括：1.視神經損害，2.視神經血管損害（包括血管阻
塞）；鑑定意見載：病人之受損，與麻醉針之注射可能有因果關
係。乙○○且自承甲○○右眼是因為麻醉注射的關係導致視神經
病變，則系爭麻醉係造成甲○○右眼傷害之原因，應可認定。而
甲○○進行系爭手術所採用之系爭麻醉傷及其視力，屬眼科急症
之一，於事件發生後二小時內給予治療極為重要，有醫審會第二
次鑑定意見可考；而第一次鑑定書第七點意見：(1)檢查視力、眼
壓、瞳孔大小反應、前房反應及眼底變化。(2)若仍無法得知診斷
，則應安排進一步檢查，如視野及眼底攝影等以達到正確診斷，
俾能給予適當之治療；及醫審會經刑事法院函詢表示（即第四次
鑑定）：眼神經傷害及眼神經血管傷害（包括血管阻塞症），會
在麻醉注射手術後二十四小時內發生，且病人術後因傷口包紮，
若有對醫師提出視力喪失之主訴，非必要等到第二天換藥時，當
場立即可由提出種種理學檢查，了解並發現上述眼神經傷害及眼
神經血管傷害（包括血管阻塞症）等併發症。台大醫院就甲○○
所為系爭麻醉，於術後二小時或至遲二十四小時內，未主動積極
防制麻醉副作用或併發症可能發生之檢驗措施，僅循例病人未主
張即未予注意，於術後十餘小時即准其出院，就醫療管理制度上
顯有未盡其善良管理人應盡之注意義務。此外台大醫院復未舉證
證明其對甲○○損害之發生，係由不可歸責於其之事由所致，甲
○○關於醫療契約履行之損害，台大醫院應負損害賠償責任。斟
酌甲○○經鑑定其喪失勞動能力百分之五三．八三，以一般勞工
強制退休計算其減少勞動能力之損失為四百五十一萬四千零八元
；並審酌甲○○之年齡、學識、職位等教育程度、所受精神上痛
苦、其社會經濟地位並台大醫院為經評鑑合格之大型教學醫院，
有相當資產及規模等一切情狀，認甲○○得請求之慰藉金以三十
萬元為適當。並審酌甲○○未告知麻醉手術後有何不適，依其所
受教育及已經在他處作眼部手術之就醫經驗，應注意若有不適即
應即時告知主治醫師，並應回診追蹤檢查，其遲至八十九年六月
七日始行回診，則其對防止視力喪失結果之發生亦與有十分之六
過失，因而減輕台大醫院賠償金額為一百九十二萬五千六百零三
元等詞，為其判斷之基礎。
按民事訴訟法第四百六十九條第六款所謂判決理由矛盾，係指其
理由前後牴觸，或判決主文與理由不符之情形而言，有一於此，
均足為發回更審之原因（本院五十三年台上字第三五七一號判例
意旨參照）。查甲○○對乙○○、台大醫院請求其右眼喪失視力
之損害賠償，雖其主張之法律關係，或係侵權行為，或係醫療契
約，惟援引之原因事實，均係台大醫院之僱用醫師乙○○對其施
行系爭手術時，所為眼球後麻醉藥注射方式之系爭麻醉不當係其
損害發生原因事實。然原審於否定乙○○、台大醫院應負侵權行
為損害賠償責任時，係以甲○○受系爭手術後，乙○○循例作一
般性檢查後准其出院，難認有違失；乙○○在甲○○於八十九年
六月七日經告知視力模糊時，縱使即刻安排住院接受檢查及治療
，亦早已經過治療之黃金時間，因此雖未即刻安排住院治療，醫
審會第二次鑑定意見表示甲○○之病情即使於換藥時予以正確診
斷，恐也無法挽救其視力，亦即難認甲○○回診時王藹哲未立即
為急救措施，係導致喪失其視力之原因，二者間無相當因果關係
，為其論據。然對台大醫院是否應負債務不履行損害賠償責任之
問題，卻以甲○○進行系爭手術所採用之系爭麻醉傷及其視力，
屬眼科急症之一，於事件發生後二小時內給予治療極為重要，眼
神經傷害之眼神經血管傷害（包括血管阻塞症），會在麻醉注射
手術後二十四小時內發生，且病人術後因傷口包紮，若有對醫師
提出視力喪失之主訴，非必要等到第二天換藥時，當場立即可由
提出種種理學檢查，了解並發現上述眼神經傷害及眼神經血管傷
害（包括血管阻塞症）等併發症；台大醫院就甲○○所為系爭麻
醉，於術後二小時或至遲二十四小時內，未主動積極防制麻醉副
作用或併發症可能發生之檢驗措施，僅循例病人未主訴即未予注
意，於術後十餘小時即准其出院，除認為就醫療管理制度上顯有
未盡其善良管理人應盡之注意義務外；且對所謂進行系爭手術之
系爭麻醉，因其醫護人員（包括實施系爭手術之乙○○）未防制
麻醉副作用或併發症可能發生之檢驗措施，而造成甲○○視力喪
失之損害，似併指其間有相當因果關係。若此前後所為相反之論
斷，自難謂無民法第四百六十九條第六款判決理由矛盾之當然違
背法令。上訴人甲○○、台大醫院分別就其不利部分之判決，各
自指摘其為不當，聲明廢棄，均為有理由。
據上論結，本件上訴人甲○○、台大醫院之上訴均為有理由。依
民事訴訟法第四百七十七條第一項、第四百七十八條第二項，判
決如主文。
中    華    民    國  九十八  年   十一   月   十九   日
                      最高法院民事第七庭
                          審判長法官  劉  福  聲
                                法官  鄭  玉  山
                                法官  黃  義  豐
                                法官  劉  靜  嫻
                                法官  袁  靜  文
      本件正本證明與原本無異
                                      書  記  官
中    華    民    國  九十八  年   十二   月    一    日
                                                      K


司法院資訊處製作；財團法人民間司法改革基金會備份。
